最高法院刑事判決　　　　　　九十四年度台上字第一五一二號
　　上　訴　人　甲○○原名曾.
上列上訴人因偽造文書案件，不服台灣高等法院台中分院中華民
國九十三年十二月二十八日第二審更審判決（九十三年度重上更
(三)字第二二一號，起訴案號：台灣彰化地方法院檢察署八十六年
度偵字第七八七０號），提起上訴，本院判決如下：
    主  文
上訴駁回。
    理  由
按刑事訴訟法第三百七十七條規定，上訴於第三審法院，非以判
決違背法令為理由不得為之，是提起第三審上訴，應以原判決違
背法令為理由，係屬法定要件，如果上訴理由狀並未依據卷內訴
訟資料具體指摘原判決不適用何種法則或如何適用不當，或所指
摘原判決違法情事顯與法律規定得為第三審上訴理由之違法情形
不相適合時，均應認其上訴為違背法律上之程式，予以駁回。本
件原判決撤銷第一審之科刑判決，改判仍論上訴人甲○○（原名
曾正芳，曾煒騫）行使偽造私文書，足以生損害於他人，處有期
徒刑陸月，如易科罰金以參佰元折算壹日；已詳敘所憑之證據及
認定之理由，從形式上觀察，原判決並無違背法令之情形。上訴
人之上訴意旨略稱：(一)原判決並未自行調查證據及認定事實並適
用法律，違反直接審理主義，當然為違背法令。(二)原判決認定上
訴人另犯使公務員登載不實及詐欺罪，惟並未於審判前先行告知
，無異剝奪上訴人防禦權之行使，訴訟程序違背法令。(三)本件綜
合告訴人、被告及證人之陳述暨證據，可以確定系爭借據係由告
訴人林福榕簽名按指印，原判決所認定之事實，與卷內證據資料
不符。(四)系爭支票係林福榕所借，並非單純之票據背書人，原判
決認定林福榕為系爭支票之背書人，自係違背法令。(五)系爭借據
係林福榕自己簽名並蓋指印，林福榕陳稱其未簽名及捺指印，顯
然不實。(六)檢察官起訴書以上訴人係剪貼林福榕在別處之簽名，
黏貼於借據之立據人處，再加以影印而偽造云云，然第一張借據
上林福榕之簽名與系爭第二張借據上林福榕之簽名，經比對顯然
不同，原判決認定上訴人有罪，違背舉證責任原則。(七)本件系爭
筆跡，原審法院並未請專業人士或其他專業機關鑑定，即認定係
偽造，其證據證明力之判斷，有違經驗法則。(八)上訴人患有心肌
梗塞症，於測謊鑑定時，身心及意識並非正常，測謊結果並無參
考價值等語。惟查：(一)上訴意旨(一)指稱原判決未自行調查證據及
認定事實並適用法律，為違反直接審理主義。然查，原判決係綜
合卷內證據資料，依推理作用而認定本件上訴人犯罪事實，並無
違背經驗法則及論理法則，更無違背直接審理原則，上訴意旨(一)
並未依據卷內資料具體指摘原判決究係如何違背法令，自非適法
。(二)刑事訴訟法第九十五條規定訊問被告應告以犯罪嫌疑及所犯
所有罪名，罪名經告知後，認為應變更者，應再告知；此項規定
旨在使被告能充分行使防禦權，然事實審法院於審判過程中，已
就被告所犯罪名，即除起訴書所記載之犯罪事實及所犯法條外，
並包含依刑事訴訟法第二百六十七條規定起訴效力所擴張之犯罪
事實及罪名暨依同法第三百條規定變更起訴法條後之新罪名，雖
未明白告知，然已為實質上之調查，被告已知所防禦而為充分之
辯論，對被告防禦權之行使並無妨礙，踐行之訴訟程序雖有瑕疵
，惟顯然於判決結果並無影響，仍不得據為適法之第三審上訴理
由。本件依原審民國九十三年十二月十四日上午十時十分審判筆
錄之記載，原審就本件擴張之行使使公務員登載不實文書罪及詐
欺取財罪部分，已為實質之調查，上訴人並已為充分之辯論，原
審雖未告知，踐行之訴訟程序雖有瑕疵，惟顯然於判決結果並無
影響，上訴意旨(二)亦非適法。(三)上訴人於原審否認本件犯罪，辯
稱：系爭借據係林福榕親自簽名按指印云云，原判決綜合卷內證
據資料，已於判決理由欄詳予說明並指駁，上訴意旨(三)、(五)係就
原判決已說明之事項，再為事實上之爭執，俱非適法。(四)系爭支
票究係林福榕所借或僅單純背書，與本件偽造系爭借據並無直接
之關聯，上訴意旨(四)稱系爭支票係林福榕借用，純係與本件待證
事實無關之事實上爭執。(五)按科刑之判決，法院於不妨害基本事
實同一之範圍內，得自由認定事實及適用法律。本件檢察官起訴
書犯罪事實欄雖載稱：「因林福榕並未同意將來代陳進賢清償前
揭債務（按即陳進賢向浩業工程有限公司借款新台幣三十四萬元
），詎曾正芳（即甲○○）竟剪貼林福榕在別處之簽名，黏貼於
借據上之立據人欄，再加以影印，以偽造該份借據，足以生損害
於林福榕」，原判決經審理結果，綜合全卷資料而認定：「甲○
○竟於該借據之立據人欄，偽造林福榕之署名，據以偽造私文書
，經影印後，持偽造之借據影本行使」，就偽造系爭借據之過程
、方法雖非完全一致，但基本事實尚屬同一，其審判之範圍與起
訴之範圍互相一致；又原判決並非認定系爭借據上所偽造林福榕
署名，係剪貼自另張收據（即原判決事實欄所稱第一張收據），
原判決於理由欄謂：「告訴人林福榕指稱：『被告將其所持有第
一審借據原本剪下伊之簽名，貼於系爭借據上，並偽造系爭借據
加以影印』，顯屬告訴人個人臆測之詞，難謂與事情相符」（原
判決正本第十五頁），已說明告訴人此部分之指訴與事實不符而
未予採取，經核均與卷內證據資料相符，原判決此部分並無違誤
。上訴意旨(六)再為事實上之爭執，殊非適法。(六)按刑事訴訟法上
之鑑定，雖為證據方法之一種，然鑑定亦僅具備充法院認識能力
之機能，即僅具協助資料判斷之功能，並非絕對必要；又判斷簽
名之真偽，原非以鑑定為唯一之方法，除特種書據，如古書畫之
各種字體筆跡，須由專門知識技能之鑑定人為精確之鑑定外，若
為一般書據，一經核對筆跡，即能分辨其真偽，或法院以其他調
查證據之方法，形成心證而為判斷，雖未選任鑑定人實施筆跡鑑
定，亦不能指為違法。原判決於理由欄說明：「系爭借據影本立
據人欄以告訴人名義簽立筆跡，與上開第一份借據上由告訴人親
自簽名之筆跡，以肉眼觀察，重疊比對，其二者字體架構顯然不
同，告訴人否認系爭借據為其所簽，應可採信；本院更(一)審就被
告提出之該系爭借據影本，與證人曾富美當庭提出之系爭借據影
本檢送法務部調查局鑑定，業據該局函覆上開二借據影本模糊不
清，無法比對，該函自亦難資為有利於被告之認定」（原判決正
本第十頁、第十一頁）；原審已盡調查職責，並已說明得心證之
理由，自無違誤；上訴意旨(七)謂原審未就系爭筆跡鑑定為違背法
令云云，並未依據卷內資料具體指摘，亦非適法之上訴理由。(七)
按測謊鑑定之理論依據，係當外在環境有明顯而立即危險時，人
類本能的驅使其自衛，此一本能即生理上自主神經系統迅速釋放
能量，使內分泌、呼吸、脈博及血液循環加速，使之有能量應付
危機，而測謊之所以能由受測人之生理異常，研判犯罪行為之有
無，在於人皆有記憶，並可造成情緒之波動，進而引發生理之異
常，此引起情緒波動者，一般稱為「刺激」，犯罪嫌疑人從事犯
罪行為雖未被發現，但其行為過程已轉化為記憶，此記憶往往會
令其焦慮不安，故不論其獨處或面臨訊問時，此焦慮不安之情緒
，必有明顯異常之反應；若測謊鑑定符合正當程序，即應賦予證
據能力，並由事實審法院予以實質之價值判斷。本件原判決於理
由欄說明：上訴人經送請測謊鑑定結果，認其否認本件犯罪之辯
解呈不實反應，該測謊鑑定過程，已斟酌上訴人身心及意識狀況
，自難僅因上訴人有心臟疾病而推翻科學鑑定之結果（原判決正
本第十二頁），原判決採為本件論處上訴人罪刑之補強證據，並
無違背證據法則。上訴意旨(八)主張該鑑定報告無參考價值云云，
係對原判決採證認事之適法職權行使，再為事實上之爭執，仍非
適法。其他上訴意旨俱未依據卷內資料具體指摘原判決究係如何
違背法令，均非適法之第三審上訴理由。綜上，應認上訴人關於
行使偽造文書罪部分之上訴為違背法律上之程式，予以駁回。復
按裁判上一罪案件之重罪部分得提起第三審上訴，其輕罪部分雖
不得上訴，依審判不可分原則，第三審法院亦應併予審判，但以
重罪部分之上訴合法為前提，如該上訴為不合法，第三審法院既
應從程序上駁回，對於輕罪部分自無從適用審判不可分原則。本
件上訴人牽連犯刑法第二百十六條、第二百十四條之行使使公務
員登載不實事項於職務上所掌之公文書罪及同法第三百三十九條
第一項之詐欺取財罪，分別屬於刑事訴訟法第三百七十六條第一
款、第四款之案件，既經第二審判決，自不得上訴於第三審法院
，應認此部分之上訴亦不合法，均併予駁回。
據上論結，應依刑事訴訟法第三百九十五條前段，判決如主文。
中　　華　　民　　國　九十四　年　　三　　月　二十五　日
                      最高法院刑事第一庭
                          審判長法官  施　文　仁
                                法官  林　永　茂
                                法官  蕭　仰　歸
                                法官  林　開　任
                                法官  林　立　華
      本件正本證明與原本無異
                                      書  記  官
中　　華　　民　　國　九十四　年　　四　　月　　一　　日
                                                      Ｌ
